【裁判字號】    88,連訴,1
【裁判日期】    890607
【裁判案由】    返還土地事件
【裁判全文】
福建金門地方法院民事判決                            八十八年度連訴字第一號
    原      告  甲○○
    被      告  乙○○
    訴訟代理人  丙○○
                丁○○
右當事人間返還土地事件，本院判決如左：
    主    文
被告應將坐落連江縣莒光鄉○○段四０九之一地號如附圖ＤＥＦＧ各點所示之水井，
及自該水井中拉出之水管二條，均予拆除，並將如附圖斜線部分所示之土地回復原狀
後，返還原告。
原告其餘之訴駁回。
訴訟費用由被告負擔。
本判決於原告以新台幣捌仟元供擔保後，得假執行。但被告如於假執行程序實施前，
以新台幣貳萬貳仟陸佰柒拾陸元為原告預供擔保，得免為假執行。
    事    實
甲、原告方面：
  一、聲明：
（一）被告應將坐落連江縣莒光鄉○○段第四０九之一地號土地範圍內（位置及確實
      面積，請容聲請實測後補正）之地上物水井一口，水泥造水池一座，及自水井
      中拉出之水管二條予以拆除，並將土地返還予原告。
（二）訴訟費用由被告負擔。
（三）原告願供擔保，請准宣告假執行。
  二、陳述：
（一）被告與案外人陳昌金為堂兄弟。二人之祖先遺有坐落連江縣莒光鄉○○段四０
      八、四０九及四０九之一地號土地三筆（四０九之一地號土地，以下簡稱系爭
      土地）。民國六十五年間，政府實施土地測量、發給土地所有權狀時，誤將四
      ０八地號所有權全部、四０九地號土地應有部分二分之一，均登記為原告所有
      ，卻誤將系爭土地應有部分二分之一，登記與陳昌金。惟原告實際使用四０九
      地號內二塊土地、四０八地號、系爭土地與四０八地號土地相鄰部分約二分之
      一之土地。
（二）因土地重測更正不易，為明確劃分原告與陳昌金間之土地產權，經原告與陳昌
      金協議，於八十七年間藉辦理贈與登記，將四０八地號，及四０九地號土地內
      由原告使用部分之土地之所有權，均歸陳昌金所有；而系爭土地應有部分二分
      之一則歸原告所有。距被告自八十七年七月份起，竟自行佔用系爭土地耕種高
      麗菜，並築有水井一口及自該水井中拉出水管二條，與水泥造之水池一座，被
      告之佔用屬無權佔有，為此依民法第七百六十七條之規定提起本訴。
（三）對被告抗辯之陳述：
    系爭土地以前是案外人陳玉玉（原告堂兄）在耕種，被告在八十七年七月以前
      並沒有在系爭土地耕種，是八十七年七月至今年起訴之前才開始耕種高麗菜。
    證人陳水仙證稱在三、四年前回莒光辦理測量時，曾見被告在耕作之證言，是
      不實的。
  三、證據：提出土地所有權狀、調解不成立證明書、地價證明書、土地登記簿謄本
      、地籍圖各一紙，及聲請訊問證人陳昌金、姜三妹為證。
乙、被告方面：
  一、聲明：
      原告之訴及假執行之聲請均駁回；如受不利判決，願供擔保，請准宣告免為假
      執行。
  二、陳述：
（一）現登記為原告所有之系爭土地，係於八十七年三月三日始由同段四０九地號土
      地分割出來。分割前四０九地號土地，係被告之先祖自大陸渡海來到西莒島時
      即已耕作使用，種植雜糧、甘薯等，已歷三代，四０九地號土地上並有被告知
      先父、先母之墳墓存在，由以上之事實，顯見被告自先祖迄今，早已合法佔有
      使用。原告指稱被告係於八十七年七月起竊佔使用云云，全非事實。
（二）否認系爭土地是陳玉玉在耕作。
（三）八十一年間，馬祖地區實施地籍重測，被告四０九地號土地亦曾配合辦理測量
      登記，但因被告不識字，有關辦理之細節並不清楚，俟登記公告結果，使發現
      該筆土地竟登記為被告之堂弟陳昌金所有，以致引起所有權之糾紛。於協調之
      過程中，原告竟不知何故，與陳昌金以互為移轉贈與之方式，分割取得系爭土
      地。此等行為顯係故意侵害被告之權益，為權利之濫用。
  三、證據：提出土地所有權狀、繼承系統表各一紙，照片四紙，並聲請訊問證人陳
      水仙、陳水妹、陳林細妹、陳昌金為證。
丙、本院依職權勘驗現場，並囑託連江縣地政事務所測量。
    理    由
甲、程序方面：
一、按原告不變更訴訟標的而補充或更正事實上或法律上之陳述，非為訴之變更或追
    加民事訴訟法第二百五十六條分別定有明文。查原告於八十七年四月七日提出之
    起訴狀，訴之聲明為：「被告應將坐落連江縣莒光鄉○○段第四０九之一地號，
    面積二公畝六八平方公寸土地返還予原告」，嗣於八十八年五月十三日提出之準
    備書暨聲請調查證據狀中，將訴之聲明變更及追加為：「被告應將坐落連江縣莒
    光鄉○○段第四０九之一地號土地範圍內（位置及確實面積，請容聲請實測後補
    正）之地上物拆除，並將土地返還予原告」，其中就系爭土地之位置及確實面積
    所為之更正，係不變更訴訟標的而變更事實上陳述。原告另分別於八十九年二月
    十五日言詞辯論時，以言詞追加請求被告拆除地上物水池部分；於八十九年四月
    二十八日言詞辯論時，以言詞追加追加請求被告將水井拆除部分；於八十九年五
    月十二日勘驗系爭地時，以言詞追加請求被告將自水井拉出之水管二條予以拆除
    部分│均屬不變更訴訟標的而補充法律上之陳述。故原告訴之變更及追加，核與
    第二百五十六條之規定相符，應予准許。合先敘明。
二、被告未於最後言詞辯論期日到場，經電詢何以未到庭，被告略以：日期記錯等語
    ，此有本院書記官電詢記錄在卷可按，核無民事訴訟法第三百八十六條所列各款
    情形，爰依原告聲請，由其一造辯論而為判決。
乙、實體方面：
一、兩造爭執要旨：
    原告主張系爭土地為其所有，為案外人陳昌金於八十七年三月二十七日所贈與，
    詎被告竟於八十七年七月份起，未經原告同意即自行在系爭土地上種植高麗菜，
    並挖掘水井一口、且自該水井中拉出水管二條，築有水池一座，為此依民法第七
    百六十七條之規定，請求被告將系爭土地回復原狀後返還原告。被告則以系爭土
    地係八十七年三月份自同段四０九地號分割出來，而被告家族在四０九地號土地
    上已耕種三代，其先父、先母之墓亦在其上，顯見被告早已合法占有使用系爭土
    地，並非自八十七年七月份始無權占有系爭土地等語置辯。
二、查系爭土地係於八十七年三月二十七日由案外人陳昌金所贈與，並已登記為原告
    所有，被告於系爭土地上如附圖斜線部分所示之土地上耕種高麗菜，現處於休耕
    狀態，並挖有如附圖ＤＥＦＧ各點所示之水井一口、且自該水井中拉出水管二條
    ，至於附圖ＨＩＪＫＬ各點所示之水泥造水池一座，則非被告所有之事實，有土
    地登記簿謄本、本院勘驗筆錄、照片四紙，及連江縣地政事務所土地複丈成果圖
    在卷可稽，並為兩造所不爭執，自堪信為真實。再查，系爭青帆段四０九之一地
    號土地係於八十七年三月六日分割自青帆段四０九地號土地。而四０九地號所在
    之土地，於民國六十五年第一次總登記時，係編為莒光鄉段○○段一０三０地號
    ，陳劉為登記之所有權人，嗣於八十一年五月四日由陳昌金所繼承，於八十五
    年八月十二日辦理地籍圖重測，始改編為莒光鄉○○段四０九地號，有土地登記
    簿謄本在卷可稽，此部分之事實，亦堪認定。
三、經查，被告對於其並非系爭土地登記之所有權人，目前仍佔用系爭土地之事實，
    自認不諱。所爭執者，乃係其認系爭土地早在六十五年第一次總登記之前即為其
    先祖合法占有，故其佔有亦屬合法，原告無主張無權占有之餘地云云。故本件應
    審究者，即被告是否有合法佔有系爭土地之權利，析述如下：
（一）按所有人，於法令限制範圍內，得自由使用、收益、處分其所有物，並排除他
      人干涉；所有人對於無權占有或侵奪其所有物者，得請求返還之，對於妨害其
      所有權者，得請求除去之，民法第七百六十五條、第七百六十七條分別定有明
      文。又土地法第四十三條規定：「依本法所為之登記，有絕對效力」。故只須
      在土地登記簿上登記為所有權人，不問其登記原因為何，即取得民法第七百六
      十五條、第七百六十七條之權利。所有權人如怠於行使其權利，縱有容忍第三
      人佔有其所有之土地，或同意第三人佔有其土地而為使用、收益等情事，嗣後
      苟將土地讓與他人並完成所有權移轉登記，依民法第七百五十八條之規定，所
      有權登記名義人即行取得民法第七百六十五條、第七百六十七條之權利。第三
      人除非於土地上有租賃權，或地上權、永佃權、典權、地役權等用益物權之情
      形，否則均不足以對抗合法取得所有權人，所有權人可行使民法第七百六十七
      條之權利，請求排除第三人之佔有，返還土地。縱使已知悉土地上有第三人佔
      有之情形，而仍為受讓，亦同。
（二）如前所述，系爭土地自六十五年辦理第一次登記以來，所有權人歷經陳劉、
      陳昌金及原告。被告及其先祖縱使歷久使用該筆土地，然被告既未主張與土地
      所有權人訂定有租賃契約；於系爭土地上亦無地上權、永佃權、典權、地役權
      等用益物權，此有卷附土地登記簿謄本可稽│顯見被告並未取得合法佔有之權
      利，自不能以其遭被告及其先祖久佔，而陳劉、陳昌金均予容忍之事實，強
      要原告在陳昌金贈與系爭土地後，仍有忍受之義務。
（三）陳劉於六十五年第一次總登記時既已登記為所有權人，依土地法第四十三條
      之規定，其取得所有權有絕對效力，嗣後由陳昌金繼承、分割出系爭土地、再
      贈與原告各節，均屬合法。是以，被告謂原告乘土地重測之機會，不知何因取
      得系爭土地，再為本件起訴，顯故為侵害被告合法佔有之權益云云，顯無所據
      。
（四）綜上所述，被告佔有系爭土地顯無合法權利。惟查，被告僅佔有如附圖斜線部
      分所示之土地，故系爭土地上斜線部分以外之土地，被告並未佔有，自無從返
      還。附圖ＨＩＪＫＬ各點所示之水泥造水池一座，既非被告所有，被告亦無從
      拆除。是以，原告依民法第七百六十七條之規定，請求被告將系爭土地上如附
      圖ＤＥＦＧ各點所示之水井一口，及自該水井中拉出之水管二條，予以拆除，
      與將附圖斜線部分所示之土地回復原狀，返還原告，洵屬有據，應予准許；逾
      上開部分，請求被告將附圖ＨＩＪＫＬ各點所示之水泥造水池一座拆除，及將
      系爭土地上如附圖斜線部分以外之土地返還原告，為無理由，不應准許，應予
      駁回。
四、依前開訴訟資料，本件判決之基礎已臻明確。至原告主張系爭土地於八十七年七
    月之前，是陳玉玉在耕種等語；並聲請訊問姜三妹；及陳玉玉之妻王嫩妹證稱：
    系爭土地以前是陳昌金父親陳劉在耕種，被告直到去年才在系爭土地上耕種等
    語。而被告聲請訊問之證人陳水仙則證稱：三、四年前回莒光曾見被告在系爭土
    地上耕種等語；訴訟代理人丁○○陳稱：自我有記憶以來，這塊地都是我家在耕
    種，非陳玉玉在耕種等語；另聲請訊問陳水妹、陳林細妹。兩造及證人陳述之正
    確性，與本件判決結果均不生影響，不另逐為論述；且本件爭點已明，亦無訊問
    前開證人之必要。併予敘明。
五、原告陳明願供擔保，聲請宣告假執行；被告亦陳明願供擔保，請求宣告免為假執
    行，經核均無不合，爰分別酌定相當擔保金額准許之。
六、據上論結，原告之訴為一部有理由、一部無理由，爰依民事訴訟法第三百八十五
    條第一項前段、第七十九條但書、第三百九十條第二項、第三百九十二條，判決
    如主文。
中      華      民      國    八十九    年      六      月      七      日
                                        福建金門地方法院連江民事庭
                                                法  官  陳  建  勛
右為正本係照原本作成。
如對本判決上訴須於判決送達後廿日內向本院提出上訴狀。
中      華      民      國    八十九    年      六      月      七      日
                                                書記官  林  仁  泰


司法院資訊處製作；財團法人民間司法改革基金會備份。
